【裁判字號】    97,簡上,156
【裁判日期】    981118
【裁判案由】    給付票款
【裁判全文】
臺灣臺北地方法院民事判決             97年度簡上字第156號
上  訴  人  丙○○
被上訴人    乙○○
上列當事人間請求給付票款事件，上訴人對於民國九十七年一月
十七日本院臺北簡易庭九十六年度北簡字第三六０六九號第一審
判決提起上訴，經本院於民國九十八年十月二十八日言詞辯論終
結，判決如下：
    主    文
原判決廢棄。
被上訴人應給付上訴人新臺幣玖拾萬元，及自民國九十六年六月
五日起至清償日止，按週年利率百分之六計算之利息。
第一、二審訴訟費用新臺幣貳萬伍仟壹佰零貳元均由被上訴人負
擔。
    事    實
一、上訴人方面：
（一）聲明：
    １原判決廢棄。
    ２上開廢棄部分，被上訴人應給付上訴人新臺幣（下同）九
      十萬元，及自民國九十六年六月五日起至清償日止，按週
      年利率百分之六計算之利息。
（二）陳述：除與原判決記載相同者，茲予引用外，補稱：
    １兩造間並非票據直接前後手，被上訴人不得主張票據法第
      十三條之抗辯。其係於九十五年八月三十一日以總價七十
      八萬元代價自訴外人陳澍薽頂讓取得門牌號碼臺北市○○
      街二六號之一、之二、之三店面，嗣訴外人丁○○有意接
      手經營門牌號碼臺北市○○街二六號之一之店面，雙方遂
      約定由丁○○以一百萬元代價頂讓取得該店面經營權及內
      部設備，丁○○乃於九十六年五月二十六日交付被上訴人
      所簽發、發票日為九十六年六月一日、面額十萬元、以臺
      北富邦銀行襄陽分行為付款人、票據號碼ＨＵ00000
      00號之支票一紙以為定金，雙方另於九十六年五月三十
      日簽立讓渡契約，丁○○再交付本件票據即被上訴人所簽
      發、發票日為九十六年六月四日、面額九十萬元、以臺北
      富邦銀行襄陽分行為付款人、票據號碼ＨＵ000000
      0號之支票一紙以清償全數頂讓金。其與丁○○簽立讓渡
      店面往來期間，均係與訴外人丁○○洽談相關事宜、與丁
      ○○締約，從未與被上訴人接洽，本件訴訟前亦未曾與被
      上訴人會面，至丁○○如何取得本件票據，其並不知悉，
      丁○○交付本件票據時，並未表示被上訴人為其合夥人，
      僅陳稱為友人之票據，其不知悉被上訴人與丁○○間關係
      。
    ２其雖於原審陳稱與被上訴人締約、將店面鑰匙交付被上訴
      人云云，係因被上訴人於原審並未到庭，均委任丁○○擔
      任訴訟代理人，而其不諳法律，誤將丁○○視為被告而為
      訴訟上之攻防、主張所致，實則就該店面頂讓事宜，上訴
      人僅與丁○○洽談、締約，未曾與被上訴人接洽。
    ３其取得本件票據並非出於惡意或重大過失，亦非無對價或
      無相當對價，被上訴人不得主張票據法第十四條之抗辯。
      其與丁○○係約定店面頂讓金為一百萬元，該一百萬元包
      括店面之押金、租金，雙方並約定一同前往房東處換約，
      嗣換約完畢即返還押金，而其未與丁○○一同前往房東處
      換約，係因雙方於九十六年五月三十日締約後，丁○○所
      交付、發票日為九十六年六月一日、面額十萬元之定金票
      據，經其屆期提示即因「掛失止付」退票未獲付款，定金
      部分已經退票，其乃認丁○○無頂讓店面之意願，被上訴
      人應先舉證證明上訴人取得本件票據主觀上有故意或重大
      過失，而上訴人業於取得定金當日即將店面經營權及設備
      交付丁○○，自非無對價或無相當對價，被上訴人應按票
      據文義給付票款。
    ４又其與房東間門牌號碼臺北市○○街二六號之一房屋押金
      僅十萬元，門牌號碼臺北市○○街二六號之二、之三房屋
      押金亦僅一萬五千元，合計十一萬五千元，其於九十六年
      六月十一日結清，至被上訴人主張丁○○自行與房東締約
      押金高達三十八萬五千元云云，是否屬實、計算方式為何
      等，均未見說明、舉證，亦與其無涉。
    ５至訴外人蔡達忠原與其合夥經營該店面，但蔡達忠業於九
      十六年四月二十日退夥，其並給付蔡達忠五萬元退夥金，
      是其於同年五月二十六日、三十日頂讓本件店面予丁○○
      時，其就該店面享有完整權利；其雖曾簽立頂讓書予蔡達
      忠，但實為合夥契約，店面經營仍由其負責，蔡達忠僅係
      提供支票使用，其並無頂讓店面予蔡達忠之意思，蔡達忠
      亦未支付頂讓書所載頂讓金予上訴人，蔡達忠曾對其提出
      詐欺罪刑事告訴，已經檢察官不起訴處分。
    ６況被上訴人於原審自承對其負有六十一萬五千元之票據債
      務，原審竟為上訴人全部敗訴判決，顯不合法。
（三）證據：援用原審之立證方法，另提出（上證一）頂讓書、
      支票影本、本票影本、身分證影本、（上證二、三）支票
      暨退票理由單、（上證四）收據、（上證五）讓渡證書、
      （上證六、七）房屋租賃契約書、（上證八）頂讓書、（
      上證九）支票存款送款簿（存根聯）、（上證十）帳簿影
      本、（九十七年七月三十日庭提）證明書，並聲請訊問證
      人即上訴人店面員工康楊秀英、吳金雪、房東甲○○。
二、被上訴人方面：
（一）聲明：上訴駁回。
（二）陳述：除與原判決記載相同者，茲予引用外，補稱：
    １兩造間僅有票據關係，票據為被上訴人授權丁○○簽發，
      店面由丁○○出面頂讓，丁○○為履行店面頂讓契約而交
      付被上訴人之票據，即由被上訴人支出頂讓店面之資金，
      店面則由丁○○管理。
    ２給付票款之條件為上訴人陪同丁○○至房東處完成簽約手
      續並扣除押租金三十七萬五千元，但上訴人取得被上訴人
      簽發之票據後即拒接電話，聯繫地址亦不見人影，上訴人
      既未依約履行，被上訴人自無庸給付票款。本件票據係用
      以支付讓渡權利金，但上訴人扣除押金尚積欠房東五萬餘
      元，房東並不承認上訴人轉讓之權利，上訴人並業將店面
      轉讓予蔡達忠，被上訴人已經自行與房東簽立契約，上訴
      人既無轉讓權利，被上訴人即無庸給付價金。
    ３本件上訴人有詐欺、侵占票款之意圖，未依合約正常手續
      進行，積欠員工二個月薪資，房租、廠商貨款亦有二月未
      付，且未通知另一合夥人即將店面轉讓，居心不良。九十
      六年五月間上訴人刊登店面轉讓啟事，雙方約定轉讓價金
      六十三萬元、押租金二十四萬元、租金十三萬元，合計一
      百萬元，並約定於給付票款第二日上午七時一同前往房東
      處簽約，如與房東所談條件不符，則雙方間契約即無效，
      詎料上訴人取得票據後，並未依約於翌日前往會面房東且
      拒接電話，乃知悉上訴人並無誠意，本件交易為一詐欺行
      為，被上訴人遂止付票款，目的在避免雙重損失，上訴人
      既未依誠信原則履行契約義務，被上訴人自無給付票款之
      理由，依票據法第十三條後段、第十四條規定，以惡意取
      得票據者，不得享有票據上權利等語，資為抗辯。
（三）證據：援用原審之立證方法，另提出證明書、房屋租賃契
      約書，並聲請訊問證人丁○○。
    理    由
一、本件上訴人主張：九十六年五月間，訴外人丁○○有意接手
    上訴人所經營、門牌號碼臺北市○○街二六號之一之店面，
    雙方遂約定由丁○○以一百萬元代價頂讓取得該店面經營權
    及內部設備，丁○○乃於九十六年五月二十六日交付被上訴
    人所簽發、發票日為九十六年六月一日、面額十萬元、以臺
    北富邦銀行襄陽分行為付款人、票據號碼ＨＵ000000
    0號之支票一紙以為定金，雙方另於九十六年五月三十日簽
    立讓渡契約，丁○○再交付本件票據即被上訴人所簽發、發
    票日為九十六年六月四日、面額九十萬元、以臺北富邦銀行
    襄陽分行為付款人、票據號碼ＨＵ0000000號之支票
    一紙以清償全數頂讓金；其於收受定金當日已將店面經營權
    及設備交付丁○○，而丁○○交付該等票據時，僅稱為友人
    之票據，其不知悉票據來源，與丁○○往來期間亦未曾與被
    上訴人接洽，詎該等票據經其屆期提示竟因「掛失止付」、
    「存款不足」退票未獲付款，爰依票據關係請求被上訴人給
    付票款九十萬元，及自提示日翌日即九十六年六月五日起至
    清償日止，按週年利率百分之六計算之利息。
二、被上訴人則以：兩造間固僅有票據關係，丁○○為向上訴人
    頂讓店面而交付被上訴人之票據，但給付票款之條件為上訴
    人陪同丁○○至房東處完成簽約手續並扣除押租金三十七萬
    五千元，而上訴人取得被上訴人簽發之票據後未依約履行，
    且扣除押金後尚積欠房東五萬餘元，並業將店面轉讓予蔡達
    忠，上訴人既無轉讓權利，被上訴人即無庸給付價金，本件
    上訴人未依合約正常手續進行，積欠員工二個月薪資，房租
    、廠商貨款亦有二月未付，且未通知另一合夥人即將店面轉
    讓，有詐欺、侵占票款之意圖，依票據法第十三條後段、第
    十四條規定，以惡意取得票據者，不得享有票據上權利，其
    得拒絕給付票款等語，資為抗辯。
三、上訴人主張之事實，業據提出頂讓書、支票影本、本票影本
    、身分證影本、支票暨退票理由單、收據、讓渡證書、房屋
    租賃契約書、支票存款送款簿（存根聯）、帳簿影本、證明
    書為證，上開證據之真正，並為被上訴人所不爭執，應堪信
    為真實。被上訴人固提出證明書、房屋租賃契約書為憑，辯
    稱：給付票款之條件為上訴人陪同丁○○至房東處完成簽約
    手續並扣除押租金三十七萬五千元，而上訴人取得被上訴人
    簽發之票據後未依約履行，且扣除押金後尚積欠房東五萬餘
    元，並業將店面轉讓予蔡達忠，上訴人既無轉讓權利，其即
    無庸給付價金，本件上訴人未依合約正常手續進行，積欠員
    工二個月薪資，房租、廠商貨款亦有二月未付，且未通知另
    一合夥人即將店面轉讓，有詐欺、侵占票款之意圖等語。經
    查：
（一）按支票之發票人應照支票文義擔保支票之支付；執票人向
      支票債務人行使追索權時，得請求自為付款提示日起之利
      息，如無約定利率者，依年利六釐計算，票據法第一百二
      十六條、第一百三十三條分別定有明文。本件上訴人執有
      被上訴人所簽發、發票日為九十六年六月四日、面額九十
      萬元、以臺北富邦銀行襄陽分行為付款人、票據號碼ＨＵ
      0000000號之支票一紙，經其於九十六年六月四日
      屆期提示竟因「存款不足」退票未獲付款，有（上證三）
      支票暨退票理由單附卷可稽，該支票上被上訴人「乙○○
      」印文之真正，並經被上訴人坦認屬實，前已述及，依首
      揭法條，被上訴人依票據文義對執票之上訴人負有九十萬
      元之票款債務，及自九十六年六月四日起至清償日止，按
      週年利率百分之六計算之利息債務，堪以認定。
（二）次按票據債務人不得以自己與發票人或執票人之前手間所
      存抗辯之事由對抗執票人，但執票人取得票據出於惡意者
      ，不在此限，票據法第十三條亦有明文規定。又票據債務
      人以其自己與執票人間所存抗辯之事由對抗執票人，固為
      法之所許，然以他人與執票人間所存抗辯之事由對抗執票
      人，於法不能謂為有據，最高法院四十七年台上字第一六
      二一號著有判例可資參照。
    １本件上訴人執有之票據係訴外人丁○○所交付，迭經上訴
      人陳述明確，與證人丁○○所述吻合，並為被上訴人所不
      爭執，九十六年五月間與上訴人訂立店面讓渡契約，約定
      以一百萬元對價受讓上訴人所經營、門牌號碼臺北市○○
      街二六號之一店面經營權及內部設備者，亦為訴外人丁○
      ○，並非被上訴人，此亦經上訴人陳明在卷，核與兩造不
      爭執真正之（上證四）收據、（上證五）讓渡證書所載以
      及證人丁○○證述情節一致，復迭經被上訴人肯認無訛，
      是該店面讓渡契約存在於上訴人與丁○○間，被上訴人並
      非契約當事人，殆無疑義，亦即就因該店面讓渡契約所生
      爭執，為上訴人與訴外人丁○○間所存之抗辯事由，並非
      執票之上訴人與發票之被上訴人間所存抗辯事由，揆諸上
      開法條、說明，票據債務人即被上訴人不得執該店面讓渡
      契約所生爭執，對抗執票之上訴人。
    ２票據法第十三條但書所謂惡意，係指執票人明知票據債務
      人對於發票人或執票人之前手間，有抗辯事由存在而言；
      又執票人有無惡意，應以其取得票據時為決定之標準，最
      高法院九十五年度台上字第二八六二號著有裁判闡釋甚明
      。本件上訴人執有之票據係訴外人丁○○所交付，前業提
      及，而本件票據發票人即被上訴人與執票人之前手丁○○
      間，並無抗辯事由存在，此由被上訴人自承其將空白支票
      及票據印鑑交付丁○○保管，授權丁○○簽發，但丁○○
      簽發票據前應先知會、獲得其同意，而本件票據簽發前，
      丁○○有告知欲買受該店面經營及所需金額，向其要求借
      用支票、出資協助，獲其同意等語，核與證人丁○○證述
      情節大致相符，本件票據發票人即被上訴人與執票人之前
      手丁○○間，既無抗辯事由存在，上訴人即無所謂「惡意
      」（明知被上訴人對於丁○○有抗辯事由存在）之可言甚
      明。
    ３則本件被上訴人依票據法第十三條之規定拒絕給付票款，
      難認有據。
（三）又以惡意或有重大過失取得票據者，不得享有票據上之權
      利；無對價或以不相當之對價取得票據者，不得享有優於
      其前手之權利，票據法第十四條規定甚明。惟票據法第十
      四條所謂以惡意或有重大過失取得票據者，係指明知或可
      得而知轉讓票據之人，就該票據無權處分而仍予取得者而
      言，最高法院五十一年台上字第二五八七號、五十二年台
      上字第一九八七號、六十七年台上字第一八六二號著有判
      例闡釋詳明。
    １本件票據係訴外人丁○○交付予上訴人執有，而丁○○取
      得本件票據係經發票人即被上訴人同意借用且授權丁○○
      直接代為簽發，迭經載明，是丁○○係有權處分本件票據
      之人，其將票據交付上訴人，為有權處分，已足認定。丁
      ○○將本件票據交付上訴人既為有權處分，揆諸前述判例
      說明，本件即無票據法第十四條第一項規定之適用。
    ２又本件上訴人取得票據係因其與丁○○訂立店面讓渡契約
      、丁○○為履行契約讓渡金給付義務而交付，前曾敘及，
      而上訴人於收受定金票據時已經依約讓與店面經營權及設
      備所有權，由丁○○占有、使用迄今，此經上訴人供述翔
      實，核與證人丁○○所述相符，且經被上訴人供認屬實，
      亦難謂上訴人係無對價或以不相當對價取得本件票據，況
      縱認上訴人係以不相當對價取得本件票據，依票據法第十
      四條第二項規定，上訴人僅係不得享有優於前手即丁○○
      之權利，而丁○○係合法向被上訴人借用本件支票，前迭
      提及，丁○○對被上訴人之票據上權利應屬無缺，從而，
      上訴人對被上訴人之票據上權利亦無減損。
    ３是本件被上訴人依票據法第十四條之規定拒絕給付票款，
      亦無理由。
（四）綜上所述，被上訴人不得執上訴人與丁○○間店面讓渡契
      約所生爭執，對抗上訴人，被上訴人與丁○○間，亦無抗
      辯事由存在，上訴人無所謂「惡意」之可言，丁○○將本
      件票據交付上訴人為有權處分，無票據法第十四條第一項
      規定之適用，上訴人復已依約讓與店面之經營權及設備所
      有權予丁○○，難謂係無對價或以不相當對價取得本件票
      據，被上訴人依票據法第十三條、第十四條規定拒絕依票
      據文義負責、對上訴人履行票據債務，難認有據。
四、從而，上訴人依票據關係請求被上訴人給付票款九十萬元，
    及自九十六年六月五日起至清償日止，按週年利率百分之六
    計算之利息，洵屬有據，應予准許。原審所為上訴人敗訴之
    判決，尚有未洽，上訴意旨指摘原判決不當，求予廢棄改判
    ，為有理由，爰由本院予以廢棄改判如主文第二項所示。
五、本件事證已臻明確，兩造其餘攻擊防禦方法及所提證據，經
    本院審酌後，認對於判決結果不生影響，爰不一一論列，併
    此敘明。
六、末按被上訴人應賠償上訴人之第一審、第二審訴訟費用額，
    依後附計算書確定為如主文第三項所示之金額。
據上論結，本件上訴為有理由。依民事訴訟法第四百三十六條之
一第三項、第四百五十條、第七十八條，判決如主文。
中    華    民    國    98    年    11    月    18    日
                  民事第一庭  審判長法  官  陳文正
                                    法  官  賴秀蘭
                                    法  官  洪文慧
上列正本核與原本無異。
本判決不得上訴。
中    華    民    國    98    年    11    月    18    日
                                    書記官  林芝儀
┌──────────────────────────┐
│             計         算         書               │
├──────────┬─────────┬─────┤
│     項     目      │金額（新臺幣／元）│  附  註  │
├──────────┼─────────┼─────┤
│第一審裁判費        │        玖仟捌佰元│上訴人墊支│
│（含支付命令聲請費）│                  │          │
├──────────┼─────────┼─────┤
│第二審裁判費        │    壹萬肆仟柒佰元│上訴人墊支│
├──────────┼─────────┼─────┤
│證人日旅費          │        陸佰零貳元│上訴人墊支│
├──────────┼─────────┼─────┤
│     合    計       │貳萬伍仟壹佰零貳元│          │
└──────────┴─────────┴─────┘

司法院資訊處製作；財團法人民間司法改革基金會備份。
